【裁判字號】    98,台上,623
【裁判日期】    980212
【裁判案由】    偽造有價證券
【裁判全文】
最高法院刑事判決              九十八年度台上字第六二三號
上  訴  人  甲○○
上列上訴人因偽造有價證券案件，不服台灣高等法院中華民國九
十七年七月八日第二審判決（九十六年度上訴字第五九號，起訴
案號：台灣桃園地方法院檢察署八十四年度偵字第九八一號），
提起上訴，本院判決如下：
    主  文
上訴駁回。
    理  由
按刑事訴訟法第三百七十七條規定：上訴於第三審法院，非以判
決違背法令為理由不得為之；是提起第三審上訴，應以原判決違
背法令為理由，係屬法定要件；如果上訴理由書狀並未依據卷內
訴訟資料具體指摘原判決不適用何種法則或如何適用不當，或所
指摘原判決違法情事顯與法律規定得為第三審上訴理由之違法情
形不相適合時，均應認其上訴為違背法律上之程式，予以駁回。
本件原判決撤銷第一審之科刑判決，改判依行為時刑法第五十五
條牽連犯之規定，從一重論處上訴人甲○○共同連續意圖供行使
之用，而偽造有價證券罪刑（累犯，處有期徒刑六年六月，並於
刑之執行完畢或赦免後，令入勞動處所強制工作三年，且為相關
沒收之宣告），已詳敘其調查證據之結果及證據取捨並認定事實
之理由；所為論斷，均有卷存證據資料可資覆按。從形式上觀察
，原判決並無違背法令之情形。上訴人之上訴意旨略稱：１、台
灣台中地方法院檢察署（下稱台中地檢署）民國九十五年度偵字
第三九三八號移送併辦之事實，與原判決事實欄四之(三)4.相同，
原判決分別予以論罪，違反一罪不二罰之原則。２、原判決並未
更改第一審判決論罪之適用法條，竟宣告較第一審判決為重之刑
度（第一審判處有期徒刑六年二月，並於刑之執行完畢或赦免後
，令入勞動處所強制工作三年），顯然違背刑事訴訟法第三百七
十條不利益變更禁止之規定。３、上訴人於原審審理中未曾明示
同意將卷內傳聞證據作為證據，原判決逕認上揭證據資料均有證
據能力，有判決不適用法則之違背法令。４、原審於九十七年五
月二十日審理期日未向上訴人提示李鎮宇之偵訊筆錄，同年六月
十七日審理期日亦未逐項踐行證據之調查，審理程序顯然違背法
令。５、本件並無任何積極證據可證明上訴人與被害人接洽、詐
騙被害人，原判決僅依林秀花等人有瑕疵之供述，遽論上訴人有
詐騙犯行，有認定事實不依證據之違背法令。６、原審有下列應
於審判期日調查證據未予調查之違法情事：(1)未依上訴人之聲請
，傳喚曹明水作證。(2)未給予上訴人詰問朱俊強之機會。(3)未依
上訴人之聲請，鑑定原判決附表七之支票及林秀花至銀行開戶之
申請書上是否存有上訴人之筆跡。(4)林秀花曾供述彼在佰瑞行擔
任臨時工時，該行之老闆是陳伯瑞，彼並應老闆要求提供照片，
相偕至銀行開立支票帳戶等情，足見佰瑞行之老闆並非上訴人，
乃原審未就該部分為調查。(5)原審未傳喚王明奎、王金春、黃榮
男到庭以證明上訴人非茂欽行之負責人、未有叫貨行為、洪東智
及葉素琴並非茂欽行之員工等事實。７、原判決有下列理由矛盾
、理由不備之違法：(1)台灣新竹地方法院檢察署（下稱新竹地檢
署）八十四年度偵字第六九二二號偵查卷附八十四年八月二十三
日之訊問筆錄記載：「檢察官提示甲○○之照片予朱俊強指認時
，朱俊強並未指認該相片中即是朱俊強所陳述郁谷公司是由甲○
○負責之甲○○是同一人」，此為有利上訴人之證據，原判決未
說明不予採納之理由。(2)原判決正本第二十頁記載「之所以認定
被告（指上訴人）涉案，係林秀花於偵查中指述是老闆帶我去買
車」、第二十二頁記載「係陳必卿、陳伯瑞帶同林秀花前往」，
對於由何人帶同林秀花去買車之認定前後不一。(3)原判決就林秀
花於原審交互詰問時所為有利上訴人之供述、曹明水於第一審審
理時稱：渠係聽聞上訴人為郁谷公司負責人，但聽自何人已不記
得、王輝煌證述：彼不認識上訴人，不是上訴人託彼代找人作保
等詞，未說明何以不足為上訴人有利之認定。(4)原判決將洪東智
於偵查中之陳述作為證據，卻未具體指出該陳述「具有可信之特
別情況」所憑之依據。又洪東智在台灣台中地方法院八十九年度
訴緝字第一００號之證詞已做成筆錄，應可援引為書證資料作為
本案之佐證，原判決未說明不予採納之理由。(5)原判決事實欄二
、三、五之詐騙、交付支票之人均非上訴人，亦即上訴人並未「
實行」詐騙行為，應非共同正犯；原判決復未說明認定上訴人與
其他共犯有犯意聯絡、行為分擔之依據，判決當然違背法令。８
、原判決有下列認事用法違背法令之處：(1)原判決援引陳伯瑞所
述彼於八十一年間有至遠東銀行開立帳戶，是當人頭並沒有做生
意等語，認定上訴人為茂欽行之實際負責人；惟陳伯瑞上開證詞
並未指明上訴人為茂欽行之實際負責人。(2)洪東智證稱：彼於八
十一年十二月至八十二年二月間在茂欽行擔任領班等語，惟茂欽
行支付予台新建材廠之支票在八十一年十二月十五日退票，則公
司都倒閉了，洪東智如何還能上班？茂欽行沒有工廠何來領班？
且第一審判決第十頁所引洪東智之證詞，竟將公司老闆名字說錯
，可見洪東智所述彼在茂欽行當領班云云，係虛捏之詞，不可採
信。(3)原判決事實欄二記載「由黃榮男至…台新建材廠，向該廠
負責人何榮樹…同意現金交易」、事實欄三記載「由葉素琴打電
話…向劉進財、余能浩詐購建築用模板數批」；惟洪東智卻證述
在彼擔任領班期間，均由上訴人以電話叫貨等語，可見洪東智證
述之內容與事實不符。(4)林秀花已證述陪同彼前往銀行開戶的是
陳伯瑞，又銀行行員馬志明於偵查中並未為有人陪同林秀花前往
開戶之證述，乃原判決竟認定係上訴人陪同林秀花前往銀行開戶
，有認定事實不依證據之違法。(5)依林秀花之證詞，彼與陳伯瑞
並非僅有一面之緣，當無誤認陳伯瑞與上訴人之可能，原判決認
定林秀花係誤稱上訴人為陳伯瑞，認事用法顯有違誤等語。
惟查：原判決就卷內各項證據之有無證據能力，已分別敘明上訴
人所爭執之林秀花、洪東智、曹明水於警詢、偵查時之陳述均具
有證據能力之理由（見原判決理由欄壹之一，另上訴人爭執之林
文賢部分，未採為證據），並說明其餘上訴人以外之人於審判外
之陳述，依刑事訴訟法第一百五十九條之五規定，亦具有證據能
力之理由（見原判決理由欄壹之二）；且依原審九十六年二月十
三日準備程序筆錄記載，上訴人與其辯護人於原審詢及對於各該
證人於審判外之陳述之證據能力有無意見時，均表示林秀花、洪
東智、林文賢、曹明水於警詢、偵查時之陳述不具證據能力，其
餘證人審判外陳述之證據能力則無意見等詞（見原審卷一第六八
頁），原判決審酌上訴人與其辯護人未爭執部分之證據作成時之
情況，尚無違法不當及證明力過低之瑕疵，因認均具有證據能力
，並無不適用法則或適用法則不當之違誤。又原判決依憑上訴人
之部分供述，證人何榮樹、王金春、潘日舜、陳伯瑞、洪東智、
劉進財、余能浩、柏添水、朱俊強、陳必卿、林秀花、馬志明、
樂曉虹、王輝煌（已改名為王創鋒）、余哲恭、鍾振能、劉建成
、林義雄、簡瑞嘉、蔡信郎、簡明山、李鎮宇、楊志仁、吳明陞
、王明奎、梁珠能、陳一方、呂桂芳、梁珠貴、吳麗香、曾有利
、王康竹、李進春、蔡義進、沈福生、莊春木、梁國恩、林國珍
等之證詞及卷附之送貨單、支票、退票理由單、喪失更換新印鑑
申請書、票據掛失止付通知書、支票存款戶更換印鑑後付款通知
書、茂欽行登記資料、新竹區中小企業銀行新竹分行支票存款開
戶申請書、退票金額統計表、變造之樂曉虹身分證影本、中國農
民銀行支票存款開戶申請書、存款印鑑卡、中國農民銀行南崁辦
事處客戶樂曉虹之申請開戶及退票清單、樂曉虹名義之汽車買賣
契約書、新領牌照登記書、台灣中小企業銀行函及所附黃政財之
支票存款戶開戶資料、桃園縣票據交換所函及所附黃政財退票紀
錄明細、台灣中小企業銀行北桃園分行函及所附黃政財領用支票
領取證、中國農民銀行新莊分行函及所附梁珠能開戶及退票紀錄
卡等各項證據資料，於理由欄詳敘認定上訴人有原判決事實欄所
載之偽造有價證券、常業詐欺及行使偽造私文書等犯行所憑之證
據及理由；對於上訴人否認犯罪所辯各節，如何與事實不符而無
足採之理由，逐一加以說明指駁（見原判決理由欄貳之一(三)、二
(四)、三(五)、四(四)、五(二)）；並敘明不再傳喚王金春、柏添水、劉
進財、余能浩、王明奎、曹明水、朱俊強、被害廠商調查及不就
樂曉虹之支票帳戶開戶資料、偽造之樂曉虹支票、購車保證書、
租賃合約書、被害廠商執有之支票上之筆跡為鑑定之理由（見原
判決理由欄貳之一(三)、二(四)、三(五)3.、四(四)）；經核俱與卷內資
料相符。原判決並無查證未盡、判決理由不備、理由矛盾、違背
證據法則或適用法則不當之違誤。至於新竹地檢署八十四年度偵
字第六九二二號卷附八十四年八月二十三日檢察官訊問朱俊強之
訊問筆錄記載：「〔提示甲○○照片，是否你（指朱俊強）所稱
之甲○○？〕看不出來，不知是何時之照片」等情（見該偵查卷
影印卷第一四頁），係朱俊強因檢察官提示之照片不知是何時拍
攝而未能具體指認是否為上訴人，並非指認照片中之人非上訴人
，自難認係對上訴人有利之證據，原判決縱未就此為說明，亦於
判決結果不生影響。上訴意旨３、５、６、７、８均置原判決事
實欄明確認定及理由欄已詳予說明之事項於不顧，任意指摘原判
決違背法令，無非就原審採證認事職權之適法行使及原判決已明
白論斷之事項，重為事實上之爭執，均難認係適法之第三審上訴
理由。次按由被告上訴或為被告利益上訴者，除第一審判決適用
法條不當而撤銷者外，第二審不得諭知較重於原審判決之刑，刑
事訴訟法第三百七十條固定有明文。但上訴人行為時之刑法第三
百四十條之常業詐欺罪，係指以觸犯詐欺罪為其日常生活之職業
者而言，性質上屬多數行為之集合犯，為實質上一罪。原判決係
以第一審判決認檢察官移請併案審理之上訴人與陳伯瑞、黃榮男
虛設茂欽行，向何榮樹詐購貨物犯行（即原判決事實欄二前段）
部分舉證不足，尚有未合，而予撤銷改判（見原判決理由欄貳之
九(十)），且就起訴效力所及之上訴人該部分犯行，併加審判；是
原判決所非難評價上訴人之常業詐欺犯行，與第一審判決所論敘
者不同。而法院為科刑時，依刑法第五十七條規定，應審酌包括
犯罪所生之危險或損害等一切情狀；而實質上一罪屬多數行為之
集合犯，對其量刑多寡，當與其行為之次數多寡有關。所認定行
為次數較少者與所認定行為次數較多者，兩者所適用之刑罰法條
，就形式上觀之，雖無差異，但實質上所含刑罰輕重之程度，顯
有不同。本件原判決認定上訴人之行為次數既然較第一審判決認
定者多，則原判決改判諭知較重於第一審判決之刑度，並無違反
不利益變更禁止之規定。上訴意旨２所指，尚不足據以辨識原判
決已具備違背法令之形式，難謂係適法之第三審上訴理由。再按
審判長應將證物提示當事人、代理人、辯護人或輔佐人，使其辨
認，如係文書而被告不解其意義者，應告以要旨；卷宗內之筆錄
及其他文書可為證據者，應向當事人、代理人、辯護人或輔佐人
宣讀或告以要旨；審判長每調查一證據畢，應詢問當事人有無意
見；法院應予當事人、代理人、辯護人或輔佐人，以辯論證據證
明力之適當機會，刑事訴訟法第一百六十四條、第一百六十五條
第一項、第二百八十八條之一第一項、第二百八十八條之二分別
定有明文。核閱原審九十七年六月十七日之審判筆錄，對於採為
判決基礎之上開證據資料（包括李鎮宇之訊問筆錄），已逐一向
檢察官、上訴人與其辯護人提示並分別告以要旨，詢問其等有無
意見，已賦予其等陳述意見及辯論各該證據證明力之機會（見原
審卷三第四二至五０頁），所踐行之訴訟程序並無違背上開規定
。又原判決已敘明台中地檢署九十五年度偵字第三九三八號移送
併辦之上訴人於八十二年六月三十日，以虛設郁谷公司名義向林
義雄詐得板模四千坪部分，與原判決事實欄四之(三)4.原起訴部分
（即起訴書所載犯罪事實(四)）相同，乃併予審理之旨（見原判決
理由欄貳之九(八)），並無一罪二罰之違誤。上訴意旨１、４及其
他上訴意旨所指各節，均非依據卷內訴訟資料具體指摘原判決有
何違背法令之情形，徒憑己見，任意指摘原審訴訟程序違法及原
判決違背法令，核與法律規定得為第三審上訴理由之違法情形不
相適合。應認上訴人對於偽造有價證券、常業詐欺及行使偽造私
文書部分之上訴為違背法律上之程式，予以駁回。另本件得上訴
之偽造有價證券、常業詐欺及行使偽造私文書部分，上訴人之上
訴為不合法，本院從程序上予以駁回，對於牽連所犯之刑法第二
百十六條、第二百十二條行使變造特種文書、第二百十七條偽造
印文及第三百三十九條第一項詐欺部分，係分別屬刑事訴訟法第
三百七十六條第一款、第四款之案件，此部分既經第二審判決，
依法不得上訴於第三審法院，自無從適用審判不可分原則，併為
實體上審判；上訴人對於此部分之上訴亦不合法，併予駁回。
據上論結，應依刑事訴訟法第三百九十五條前段，判決如主文。
中    華    民    國  九十八  年    二    月   十二   日
                      最高法院刑事第八庭
                          審判長法官  林  永  茂
                                法官  吳  昆  仁
                                法官  蘇  振  堂
                                法官  蕭  仰  歸
                                法官  林  立  華
      本件正本證明與原本無異
                                      書  記  官
中    華    民    國  九十八  年    二    月   十六   日
                                                      Ｑ


司法院資訊處製作；財團法人民間司法改革基金會備份。
